【裁判字號】    99,訴,544
【裁判日期】    990831
【裁判案由】    毒品危害防制條例
【裁判全文】
臺灣桃園地方法院刑事判決               99年度訴字第544號
公  訴  人  臺灣桃園地方法院檢察署檢察官
被      告  乙○○
選任辯護人  劉君豪律師
上列被告因違反毒品危害防制條例案件，經檢察官提起公訴（99
年度偵字第10784 號），本院判決如下：
    主  文
乙○○販賣第一級毒品，累犯，處有期徒刑柒年捌月，未扣案之
行動電話壹具（內含0000000000號行動電話門號晶片卡壹張）沒
收，如全部或一部不能沒收時，追徵其價額；未扣案之販賣毒品
所得新臺幣壹仟元沒收，如全部或一部不能沒收時，以其財產抵
償之。又販賣第一級毒品，累犯，處有期徒刑柒年捌月；未扣案
之行動電話壹具（內含0000000000號行動電話門號晶片卡壹張）
沒收，如全部或一部不能沒收時，追徵其價額。應執行有期徒刑
拾伍年，未扣案之行動電話壹具（內含0000000000號行動電話門
號晶片卡壹張）沒收，如全部或一部不能沒收時，追徵其價額；
未扣案之販賣毒品所得新臺幣壹仟元沒收，如全部或一部不能沒
收時，以其財產抵償之。
    事  實
一、乙○○前因施用第一級毒品案件，經本院以92年度訴字第11
    95號判決判處有期徒刑8 月確定，於民國93年7 月22日入監
    執行，嗣於94年1 月20日執行完畢。詎猶不知悔改，明知海
    洛因為毒品危害防制條例第2 條第2 項第1 款所定之第一級
    毒品，不得販賣，竟分別基於販賣第一級毒品海洛因以營利
    之犯意，先後為以下犯行：
(一)、於95年12月13日晚上10時7 分許起至同日晚上10時43分許止
    ，以其所使用之0000000000行動電話門號與張立錡所使用之
    0000000000行動電話門號聯繫交易海洛因之事宜後，旋親自
    前往桃園縣八德市○○路海霸王附近之某資源回收場前，以
    新臺幣（下同）1 千元之代價，販售1 小包海洛因予張立錡
    ，並收取1 千元價金。
(二)、於96年1 月13日下午2 時58分前之同日上午某時，以其所使
    用之0000000000行動電話門號與胡建川所使用之0000000000
    行動電話門號聯繫交易海洛因之事宜後，即利用不知情之綽
    號「黑皮」或「長腳」等兩名成年男子中之某一人，至上址
    資源回收場前，以1 千元之代價，交付1 小包海洛因予胡建
    川，惟該1 千元價金因胡建川尚未支付而未取得。
二、案經臺灣桃園地方法院檢察署檢察官主動檢舉偵查起訴。
    理  由
壹、證據能力部分：
一、按被告以外之人於偵查中向檢察官所為之陳述，除顯有不可
    信之情況者外，得為證據，刑事訴訟法第159 條之1 第2 項
    定有明文。偵查中對被告以外之人所為之偵查筆錄，或被告
    以外之人向檢察官所提之書面陳述，性質上均屬傳聞證據。
    惟現階段刑事訴訟法規定檢察官代表國家偵查犯罪、實施公
    訴，依法其有訊問被告、證人及鑑定人之權，證人、鑑定人
    且須具結，而實務運作時，檢察官偵查中向被告以外之人所
    取得之陳述，原則上均能遵守法律規定，不致違法取供，其
    可信度極高。經查證人張立錡、胡建川在臺灣桃園地方法院
    檢察署檢察官偵查中所為之證述，性質上雖屬傳聞證據，惟
    係偵查中向檢察官所為，並經具結，證人張立錡、胡建川未
    曾提及檢察官在偵訊時有任何強暴、脅迫、詐欺、利誘等以
    不正方法取供之情，其陳述時之心理狀況健全、並無受外力
    干擾，觀諸偵訊筆錄之記載形式，本院亦查無檢察官在上開
    偵訊時有任何以不正方法訊問，而有違反陳述者之自由意志
    等顯有不可信之情況，衡諸上開規定，自具有證據能力。
二、又按「被告以外之人於審判外之陳述，雖不符刑事訴訟法第
    159 條之1 至第159 條之4 之規定，而經當事人於審判程序
    同意作為證據，法院審酌該言詞陳述或書面陳述作成時之情
    況，認為適當者，亦得為證據。當事人、代理人或辯護人於
    法院調查證據時，知有刑事訴訟法第159 條第1 項不得為證
    據之情形，而未於言詞辯論終結前聲明異議者，視為有前項
    之同意。」，刑事訴訟法第159 條之5 亦有明定。查本判決
    所引用以下審判外作成之相關供述證據，公訴人、被告乙○
    ○及辯護人於本院準備程序、審判期日均表示無意見而不予
    爭執，亦未於言詞辯論終結前聲明異議，本院審酌上開證據
    資料製作時之情況，尚無違法取得及證明力明顯過低之瑕疵
    ，認以之作為證據應屬適當，而其餘所依憑判斷之非供述證
    據，本院亦查無有何違反法定程序取得之情形，且上開各該
    證據均經本院於審判期日依法進行證據之調查、辯論，被告
    於訴訟上之防禦權，已受保障，故上開證據資料均有證據能
    力。
貳、實體部分：
一、訊據被告乙○○就有於上揭時、地，分別販賣第一級毒品海
    洛因予張立錡、胡建川之事實，業於本院準備程序、審理時
    坦承不諱（見99年度審訴字第982 號卷第41頁背面、第49頁
    背面，本院卷第21頁背面），核與證人張立錡、胡建川於偵
    查中證述之情節相符（見偵查卷第222 頁、第228 頁），並
    有臺灣桃園地方法院檢察署95年甲○惟儉聲監字第 0001427
    號通訊監察書、被告使用之0000000000號行動電話門號於95
    年12月13日晚上10時7 分許至同日晚上10時43分許間與張立
    錡使用之0000000000號行動電話門號通訊監察譯文、被告使
    用之0000000000號行動電話門號於96年1 月13日與胡建川使
    用之0000000000號行動電話門號通訊監察譯文在卷可佐（見
    偵查卷第72至73頁、第121 頁、第146 頁）。足認被告前揭
    任意性自白與事實相符，其於上揭時、地，分別販賣海洛因
    予張立錡、胡建川之事實，堪以認定。本案事證已臻明確，
    被告上開販賣第一級毒品之犯行，洵堪認定，應予依法論科
    。
二、至於辯護人雖為被告辯稱：被告於上揭時地販賣海洛因予張
    立錡之犯行，與臺灣高等法院97年度上訴字第1686號判決所
    認定其於95年12月13日晚上9 時8 分至同日晚上10時38分間
    ，與胡建川聯絡交易海洛因之事宜後，親至上址資源回收場
    前，交付海洛因6 小包予胡建川並收取6 千元價金之犯行，
    二者犯罪時間、地點密接，應為集合犯之實質上一罪關係云
    云。惟所謂集合犯，是指立法者所制定之犯罪構成要件中，
    本就預定有數個同種類之行為將反覆實行之犯罪而言，將各
    自實現犯罪構成要件之反覆多數行為，解釋為集合犯，而論
    以一罪。是以對於集合犯，必須從嚴解釋，以符合立法本旨
    。觀諸毒品危害防制條例所定之販賣毒品罪之構成要件文義
    ，實無從認定立法者本即預定該犯罪之本質，必有數個同種
    類行為而反覆實行之集合犯行，故販賣毒品罪，難認係集合
    犯。因此，就刑法修正施行（95年7 月1 日）後多次販賣毒
    品之犯行，採一罪一罰，始符合立法本旨（最高法院97年度
    台上字第99號、97年度台上字第5919號判決要旨參照）。準
    此，被告於上揭時地販賣海洛因予張立錡之犯行，既係另行
    起意，且販售對象不同，其販毒結果可獨立完成意圖營利之
    目的，先後販賣海洛因予胡建川、張立錡之各行為間，並無
    必然的反覆或結合的關係，依社會通念，殊難將被告先後數
    次販賣海洛因之行為，認應評價為一罪，是辯護人辯稱本案
    被告於上揭時地販賣海洛因予張立錡之犯行，與臺灣高等法
    院97年度上訴字第1686號判決所認定之前開犯行，為集合犯
    之實質上一罪關係云云，自屬無據。
三、查被告行為後，毒品危害防制條例第4 條業於98年5 月20日
    修正公布，並於98年11月20日施行。據此，本案應依刑法第
    2 條第1 項「按行為後法律有變更者，適用行為時之法律，
    但行為後之法律有利於行為人者，適用最有利於行為人之法
    律」之規定，依「從舊從輕」原則而為比較。查被告行為時
    之毒品危害防制條例第4 條第1 項規定：「製造、運輸、販
    賣第一級毒品者，處死刑或無期徒刑；處無期徒刑者，得併
    科新臺幣1 千萬元以下罰金。」，修正後則規定：「製造、
    運輸、販賣第一級毒品者，處死刑或無期徒刑；處無期徒刑
    者，得併科新臺幣2 千萬元以下罰金。」；又行為時同條例
    第17條規定：「犯第4 條第1 項至第4 項、第5 條第1 項至
    第4 項前段、第6 條第1 項至第4 項、第7 條第1 項至第 4
    項、第8 條第1 項至第4 項、第10條或第11條第1 項、第 2
    項之罪，供出毒品來源，因而破獲者，得減輕其刑。」，修
    正後則規定：「犯第4 條至第8 條、第10條或第11條之罪，
    供出毒品來源，因而查獲其他正犯或共犯者，減輕或免除其
    刑。犯第4 條至第8 條之罪於偵查及審判中均自白者，減輕
    其刑。」，是毒品危害防制條例第4 條第1 項修正後，得併
    科之罰金刑雖有提高，惟如於偵查及審判中均自白者，則該
    罪之最低本刑部分因修正後第17條第2 項規定「必減」，依
    刑法第64條第2 項、第65條第2 項規定「死刑減輕者，為無
    期徒刑」、「無期徒刑減輕者，為20年以下15年以上有期徒
    刑」，而減輕至有期徒刑15年，經綜其全部罪刑而為比較之
    結果，應以修正後即現行之規定對被告較為有利。是本件被
    告所犯販賣第一級毒品之犯行，應適用修正後即現行之毒品
    危害防制條例規定論處。
四、按海洛因為毒品危害防制條例第2 條第2 項第1 款所規定之
    第一級毒品，依法不得持有、轉讓及販賣。是核被告先後於
    上揭時、地，販賣第一級毒品海洛因予張立錡、胡建川之所
    為，均係犯毒品危害防制條例第4 條第1 項之販賣第一級毒
    品罪。被告利用不知情之「黑皮」或「長腳」替其交付海洛
    因予胡建川，為間接正犯。被告持有海洛因之低度行為，為
    販賣之高度行為所吸收，均不另論罪。被告所犯兩次販賣第
    一級毒品罪間，犯意各別，行為互殊，應分論併罰。又被告
    前因施用第一級毒品案件，經本院以92年度訴字第1195號判
    決判處有期徒刑8 月確定，於93年7 月22日入監執行，嗣於
    94年1 月20日執行完畢，此有臺灣高等法院被告前案紀錄表
    在卷可稽，其於有期徒刑執行完畢後，5 年以內故意再犯本
    件有期徒刑以上之罪，為累犯，除法定本刑死刑、無期徒刑
    不得加重外，應依刑法第47條第1 項規定，就罰金刑部分均
    加重其刑。再被告意圖牟利而販賣第一級毒品海洛因，對於
    社會之危害固屬非微，惟被告販賣之對象不多，販賣海洛因
    之數量亦微，散播毒品之範圍尚屬有限，散播毒品之數量亦
    屬微少，危害社會之程度顯較一般大量販賣毒品之毒犯為輕
    ，惡性尚非甚重，是本院審酌上情，認其犯罪情狀顯可憫恕
    ，如量處最低法定刑，猶屬過重，在客觀上足以引起一般人
    之同情，爰依刑法第59條之規定，均酌減其刑。又98年5 月
    20日修正公布之毒品危害防制條例第17條第2 項關於「犯第
    4 條至第8 條之罪於偵查及審判中均自白者，減輕其刑。」
    之規定，旨在獎勵犯罪人之悛悔，同時使偵查或審判機關易
    於發現真實，以利毒品查緝，俾收防制毒品危害之效；故不
    論該被告之自白，係出於自動或被動、簡單或詳細、一次或
    多次，並其自白後有無翻異，苟其於偵查及審判中均有自白
    ，即應依法減輕其刑（最高法院98年度台上字第6928號判決
    要旨參照）。而本件被告所犯販賣海洛因予張立錡、胡建川
    之犯行，前未經檢察官依法傳喚進行訊問、調查程序，即逕
    向本院提起公訴，此有臺灣桃園地方法院檢察署96年度偵字
    第22661 號、98年度他字第5870號、99年度偵字第10784 號
    等案卷證可憑，是被告自無機會於偵查中自白犯行，然其於
    本院準備程序及審判中均自白上揭販賣第一級毒品之犯行，
    既上開減刑規定之立法旨趣乃係本於獎勵犯罪人之悛悔，同
    時使偵查或審判機關易於發現真實，立法者未慮及若被告於
    偵查中未經檢察官訊問，以致毫無表示自白與否之機會此特
    殊情形，致有疏漏，倘未能同有上開減刑規定之適用，顯非
    事理之平，是本院認上開減刑規定應為目的性擴張解釋，就
    本件被告所犯販賣海洛因予張立錡、胡建川之犯行，均應依
    毒品危害防制條例第17條第2 項規定減輕其刑。其刑有加重
    及減輕者，並先加後減之。爰審酌被告正值青年，不以正當
    職業謀生，而以販賣毒品牟利，危害國民身心健康，對社會
    治安造成損害，其明知此為法所嚴禁，仍一再為之，應予非
    難，惟念其所販售毒品之數量不多，犯後已坦認犯行，態度
    良好，尚具悔悟之意，併考量其犯罪之動機、目的、手段、
    素行、生活狀況、智識程度等一切情狀，各量處如主文所示
    之刑，並定其應執行之刑，以示懲儆。
五、沒收部分：
(一)、按犯毒品危害防制條例第4 條至第9 條、第12條、第13條或
    第14條第1 項、第2 項之罪者，其供犯罪所用或因犯罪所得
    之財物，均沒收之，如全部或一部不能沒收時，追徵其價額
    或以其財產抵償之，毒品危害防制條例第19條第1 項定有明
    文。且其屬於本條所定沒收之標的，如得以直接沒收者，不
    生「追徵其價額」或「以其財產抵償之」問題，須沒收之標
    的全部或一部不能沒收時，始生「追徵其價額」或「以其財
    產抵償之」選項問題。而「追徵其價額」或「以其財產抵償
    之」係屬兩種選項，分別係針對現行貨幣以外之其他財產與
    現行貨幣而言。本規定所稱「追徵其價額」者，係指所沒收
    之物為金錢以外之其他財物而無法沒收時，因其實際價值不
    確定，應追徵其價額，使其繳納與原物相當之價額，並無以
    其財產抵償之問題。倘嗣後追徵其金錢價額，不得結果而須
    以其財產抵償者，要屬行政執行機關依強制執行之法律之執
    行問題，即無不能執行之情形，自毋庸諭知「或以其財產抵
    償之」（最高法院99年度第5 次刑事庭會議決議參照）。查
    未扣案之行動電話1 具（含0000000000號行動電話門號晶片
    卡1 張），為被告所有供其販毒期間聯繫使用之工具，屬其
    犯販賣第一級毒品罪所用之物，有上開通訊監察譯文在卷可
    證，應依毒品危害防制條例第19條第1 項規定宣告沒收，且
    如全部或一部不能沒收時，應追徵其價額。另被告於上揭時
    地販賣第一級毒品海洛因予張立錡之所得1 千元，雖未扣案
    ，仍應依毒品危害防制條例第19條第1 項之規定，宣告沒收
    ，且如全部或一部不能沒收時，亦應以其財產抵償之。
(二)、再所稱因犯罪所得之物，自以實際所得者為限，苟無所得或
    尚未取得者，自無從為沒收追繳之諭知（最高法院89年度台
    上字第3434號判決意旨參照）。查被告於上揭時地販賣第一
    級毒品海洛因予胡建川之報酬尚未實際取得，業據證人胡建
    川供述詳確（見偵查卷第114 頁），堪信為真實，是本院自
    不得就此為沒收之諭知，併予指明。
據上論斷，應依刑事訴訟法第299 條第1 項前段，修正後毒品危
害防制條例第4 條第1 項、第17條第2 項、第19條第1 項，刑法
第2 條第1 項但書、第11條前段、第47條第1 項、第59條、第51
條第5 款，判決如主文。
本案經檢察官周芝君到庭執行職務。
中    華    民    國    99    年    8     月    31    日
                  刑事第五庭  審判長法  官   潘政宏
                                    法  官   張詠晶
                                    法  官   劉淑玲
以上正本證明與原本無異。
如不服本判決應於收受判決後10日內向本院提出上訴書狀，並應
敘述具體理由。其未敘述上訴理由者，應於上訴期間屆滿後20日
內向本院補提理由書(均須按他造當事人之人數附繕本)「切勿逕
送上級法院」。
                                    書記官   許婉茹
中    華    民    國    99    年    9     月     1    日
附錄本案論罪科刑依據之法條：
修正後毒品危害防制條例第4條：
製造、運輸、販賣第一級毒品者，處死刑或無期徒刑；處無期徒
刑者，得併科新臺幣2 千萬元以下罰金。
製造、運輸、販賣第二級毒品者，處無期徒刑或7 年以上有期徒
刑，得併科新臺幣1 千萬元以下罰金。
製造、運輸、販賣第三級毒品者，處5 年以上有期徒刑，得併科
新臺幣7 百萬元以下罰金。
製造、運輸、販賣第四級毒品者，處3 年以上10年以下有期徒刑
，得併科新臺幣3 百萬元以下罰金。
製造、運輸、販賣專供製造或施用毒品之器具者，處1 年以上 7
年以下有期徒刑，得併科新臺幣1 百萬元以下罰金。
前五項之未遂犯罰之。

司法院資訊處製作；財團法人民間司法改革基金會備份。
